臺灣高等法院刑事判決
109年度上訴字第4170號
上  訴  人  
即  被  告  張凱翔（原姓名：張昌華）





選任辯護人  陳孟彥律師（法扶律師）        
上列上訴人即被告因違反毒品危害防制條例案件，不服臺灣桃園
地方法院109年度訴字第337號，中華民國109年8月13日第一審判
決（起訴案號：臺灣桃園地方檢察署107年度偵字第26154號），
提起上訴，本院判決如下：
    主  文
原判決撤銷。
張凱翔販賣第二級毒品，累犯，處有期徒刑參年拾月。未扣案犯
罪所得新臺幣玖萬元沒收，於全部或一部不能沒收或不宜執行沒
收時，追徵其價額。 
    事  實
一、張凱翔明知甲基安非他命係毒品危害防制條例所規範之第二
    級毒品，不得持有、販賣，竟基於販賣第二級毒品以營利之
    犯意，於民國106 年4 月28日某時，與何奕緯聯繫販賣第二
    級毒品甲基安非他命500公克與何奕緯之事宜後，由黃盟凱
    依何奕緯之指示，於105年4月28日11時17分許，將毒品價金
    新臺幣（下同）16萬元，匯款至張凱翔向中華郵政股份有限
    公司申設帳號00000000000000號帳戶，張凱翔、何奕緯確定
    入款後，張凱翔即於同日13時40分許，攜帶甲基安非他命1
    包（約7兩重、250公克），至何奕緯位在桃園市○○區○○街00
    0號6樓住處內，將該甲基安非他命1包（約7兩重、250公克
    ）販賣與何奕緯，又因所販賣之甲基安非他命不足原約定之
    之數量，張凱翔另退款7萬元與何奕緯，張凱翔則取得9萬元
    價金。
二、案經宜蘭縣政府警察局刑事警察大隊報告臺灣桃園地方檢察
    署檢察官偵查起訴。 
    理  由
壹、證據能力
一、按被告以外之人於審判外之言詞或書面陳述，除法律有規定
    者外，不得作為證據；又被告以外之人於審判外之陳述，雖
    不符刑事訴訟法第159條之1至第159條之4之規定，而經當事
    人於審判程序同意作為證據，法院審酌該言詞陳述或書面陳
    述作成時之情況，認為適當者，亦得為證據。當事人、代理
    人或辯護人於法院調查證據時，知有第159條第1項不得為證
    據之情形，而未於言詞辯論終結前聲明異議者，視為有前項
    之同意，刑事訴訟法第159條第1項及第159條之5分別定有明
    文。經查，本判決下列所引用上訴人即被告張凱翔（下稱被
    告）以外之人於審判外之陳述，檢察官、被告及辯護人對於
    證據能力無爭執，迄於本院言詞辯論終結前均未聲明異議（
    見本院卷第71至75、141至149頁），本院審酌上開證據資料
    作成時之情況，尚無違法不當或證明力明顯過低之瑕疵，亦
    認為以之作為證據應屬適當，爰依上開規定，認前揭證據資
    料均有證據能力。
二、次按除法律另有規定外，實施刑事訴訟程序之公務員因違背
    法定程序取得之證據，其有無證據能力之認定，應審酌人權
    保障及公共利益之均衡維護，刑事訴訟法第158條之4定有明
    文。本案以下所引用之非供述證據，並無證據證明係實施刑
    事訴訟程序之公務員違背法定程序所取得，且經本院於審理
    時合法踐行調查程序，自應認均具有證據能力，得作為證據
    。
貳、認定犯罪事實所憑之證據及理由
一、上開犯罪事實，業據被告坦承不諱（見偵26154卷第7至10頁
    ，訴337卷第88、129頁，本院卷第147頁），核與證人何奕
    緯（下逕稱姓名）證稱：我給證人黃盟凱（下逕稱姓名）上
    開帳戶帳號，叫黃盟凱將款項匯入，待黃盟凱匯款後，我才
    向被告拿7兩安他命，再搭客運至羅東，在某汽車旅館內與
    黃盟凱碰面交付毒品，本來黃盟凱是要向我買半斤安非他命
    ，但因數量不足，所以我退還7萬元給黃盟凱，是我自己賣
    的，不是幫被告賣毒品，被告單純是我的毒品上游，他跟黃
    盟凱間沒有聯繫，我不知道被告毒品來源為何等語（見2615
    4卷第231頁正反面），及黃盟凱證稱：我與跟何奕緯於106
    年4月28日通話，提及要跟何奕緯買安非他命500公克，當天
    中午我依何奕緯指示，先以我彰化銀行帳戶匯款16或18萬元
    至上開帳戶，嗣於同日16、17時許，我跟何奕緯在羅東火車
    站見面後，一同到新堡汽車旅館，何奕緯說拿到的安非他命
    重量不夠、只有約250公克，所以把我多付的錢還給我，我
    忘了他退給我多少錢等語（見偵26154卷第165頁反面至166
    頁反面、236頁反面）相符。
二、此外，復有彰化銀行定存轉期取息憑條、匯款申請書照片各
    1份（見偵26154卷第69頁）、被告所有之中華郵政帳號0000
    0000000000號帳戶客戶基本資料、印鑑卡、交易清單各1份
    （見偵26154卷第70至71、177頁反面）、黃盟凱所有之彰化
    銀行帳號00000000000000號帳戶個人戶顧客印鑑卡、顧客資
    料卡、客戶基本資料各1份（見偵26154卷第72至77頁）、臺
    灣宜蘭地方法院106年度聲監續字第146號通訊監察書、通訊
    監察譯文各1份（見偵26154卷第158至161頁）、通聯調閱查
    詢單1份（見偵26154卷第157頁正反面）、臺灣桃園地方法
    院107年度訴字第690號判決1份（見訴337卷第109至112頁）
    在卷可稽，足認被告任意性之自白與事實相符。堪認本案應
    係被告於上開時、地，以9萬元販賣第二級毒品甲基安非他
    命1包（約7兩重）與何奕緯。
三、按販賣毒品者，其主觀上須有營利之意圖，且客觀上有販賣
    之行為，即足構成，至於實際上是否已經獲利，則非所問（
    參照最高法院93年度台上字第1651號判決）。復衡諸我國查
    緝毒品之施用或販賣一向執法甚嚴，對於販賣毒品者尤科以
    重度刑責，又販賣毒品既係違法行為，當非可公然為之，亦
    無公定價格，且容易分裝並增減份量，而每次買賣之價量，
    可能隨時依雙方關係深淺、資力、需求量及對行情之認知、
    來源是否充裕、查緝是否嚴謹、購買者被查獲時供述購買對
    象之可能風險之評估等情形，而異其標準，非可一概而論，
    是販賣之利得，誠非固定，除非經行為人詳細供出各次所販
    賣之毒品之進價及售價，且數量俱臻明確外，實難察得其交
    易實情，但販賣毒品係重罪，且毒品量微價高，取得不易，
    倘若非有利可圖，一般人當無干冒重度刑責而提供毒品給他
    人之可能，是其販入之價格必較售出之價格低廉，而有從中
    賺取買賣差價牟利之意圖及事實，應屬合理之認定，縱使販
    賣之人從價差或量差中牟利方式雖異，其意圖營利之非法販
    賣行為仍屬同一。查，黃盟凱於106年4月28日13時5分1秒匯
    款16萬元至上開帳戶，被告於同日17時8分49秒自上開帳戶
    提領14萬5,000元，有上開歷史交易清單1份在卷可參，又被
    告已退款7萬元與何奕緯乙情，為被告供承明確（見訴337卷
    第129頁），復為何奕緯所不否認（見偵26154卷第231頁反
    面），況被告與何奕緯並非至親，竟甘冒遭到查緝判處重刑
    之危險，於上開時間，攜帶第二級毒品甲基安非他命1包至
    何奕緯住處，販賣與何奕緯並收取對價，顯見本案販賣毒品
    犯行，對被告屬有利可圖始願為之，被告就本案犯行，有從
    中獲利之意圖甚明。
四、綜上，本案事證已臻明確，被告犯行洵堪認定，應依法論科
    。　　
參、論罪科刑
一、按行為後法律有變更者，適用行為時之法律，但行為後之法
    律有利於行為人者，適用最有利於行為人之法律，現行刑法
    第2條第1項定有明文。查被告行為後，毒品危害防制條例第
    4條第2項、第17條第2項之規定業經總統於109年1月15日修
    正公布，並自同年7月15日生效，其中㈠修正後毒品危害防制
    條例第4條第2項規定「製造、運輸、販賣第二級毒品者，處
    無期徒刑或10年以上有期徒刑，得併科新臺幣1,500萬元以
    下罰金」，而修正前毒品危害防制條例第4條第2項規定「製
    造、運輸、販賣第二級毒品者，處無期徒刑或7年以上有期
    徒刑，得併科新臺幣1,000萬元以下罰金」，修正後新法將
    刑度及罰金分別提高為「無期徒刑或10年以上有期徒刑」、
    「1,500萬元以下」，修正後之新法未較有利於被告，經比
    較新舊法結果，自適用行為時之修正前毒品危害防制條例第
    4條第2項規定；㈡修正後毒品危害防制條例第17條第2項規定
    「犯第4條至第8條之罪於偵查及歷次審判中均自白者，減輕
    其刑」，而修正前毒品危害防制條例第17條第2項規定「犯
    第4條至第8條之罪於偵查及審判中均自白者，減輕其刑」，
    修正後新法規定犯毒品危害防制條例第4條至第8條之罪之被
    告，須於偵查及「歷次」審判中均自白，方得依該條規定減
    輕其刑，相較於修正前舊法除偵查中自白外，僅須於審判中
    曾經自白即可減刑之規定而言，以修正前毒品危害防制條例
    第17條第2項之規定對被告較為有利。經綜合比較，以修正
    前毒品危害防制條例有利於被告，應依刑法第2條第1項前段
    之規定，適用行為時之修正前毒品危害防制條例第4條第2項
    、第17條第2項之規定論處。
二、按甲基安非他命係毒品危害防制條例第2條第2項第2款所定
    之第二級毒品，依法不得持有、轉讓及販賣。核被告所為，
    係犯修正前毒品危害防制條例第4條第2項之販賣第二級毒品
    罪。被告販賣第二級毒品前，持有第二級毒品之低度行為，
    應為販賣之高度行為所吸收，不另論罪。
三、被告前因違反毒品危害防制條例（幫助持有第二級毒品）案
    件，經臺灣桃園地方法院以102年度訴字第366號判決判處有
    期徒刑3月確定，於104年2月3日易科罰金執行完畢，有本院
    被告前案紀錄表附卷可參。被告於前開執行完畢後5年內，
    故意再為本件犯行，為累犯，依司法院大法官釋字第775號
    解釋意旨，經審酌本案本質亦包括持有第二級毒品，與前案
    幫助持有第二級毒品罪質相近、犯罪情節、被告一切情狀及
    所應負擔之罪責，暨其顯未因前案有期徒刑執行完畢而心生
    警惕，謹慎行事，反而漠視法紀而再犯，足徵其具有特別惡
    性及刑罰反應力薄弱之情狀，而有加重其刑之必要，除無期
    徒刑部分不得加重外，爰依刑法第47條第1項規定，加重其
    刑。辯護人辯稱：不應論以累犯云云（見本院卷第155頁）
    ，顯不可採。
四、按犯第4條至第8條之罪於偵查及審判中均自白者，減輕其刑
    ，修正前毒品危害防制條例第17條第2項定有明文。查被告
    於警詢、偵查、原審及本院審理時，均自白上開犯行（已如
    前述），爰依修正前毒品危害防制條例第17條第2項規定減
    輕其刑，除無期徒刑部分不得加重外，依法先加後減之。
五、又按刑法第59條規定之酌量減輕其刑，必須犯罪另有特殊之
    原因與環境，在客觀上足以引起一般同情，認為即使予以宣
    告法定最低度刑，猶嫌過重者，始有其適用。此所謂法定最
    低度刑，固包括法定最低本刑；惟遇有其他法定減輕之事由
    者，則應係指適用其他法定減輕事由減輕其刑後之最低度刑
    而言。倘被告別有法定減輕事由者，應先適用法定減輕事由
    減輕其刑後，猶認其犯罪之情狀顯可憫恕，即使科以該減輕
    後之最低度刑仍嫌過重者，始得適用刑法第59條規定酌量減
    輕其刑。經查，毒品對社會風氣及治安危害重大，屬於政府
    嚴加查緝之違禁物，且近來毒品氾濫，嚴重危害社會治安，
    被告明知販賣毒品係屬違法且為重罪，且被告時值青壯，四
    肢健全，顯無不能謀生之情事，竟貪圖不法獲利而為本案犯
    刑，實值譴責，且所販賣之第二級毒品重量約7兩，數量非
    少，且為毒販何奕緯之上游，其行為之不法內涵顯非輕微，
    又被告犯行業經依刑法第47條第1項、修正前毒品危害防制
    條例第17條第2項規定加重及減輕其刑，並無縱予宣告法定
    最低刑度猶嫌過重之情形，在客觀上尚不足以引起一般人同
    情，自無再依刑法第59條規定酌減其刑之餘地，附此敘明。
肆、撤銷改判之理由
一、原判決認被告之犯行，罪證明確，予以論科，固非無見。惟
    被告本件犯行應無適用刑法第59條規定酌減其刑，原審未察
    ，逕援引該規定減輕其刑，要非妥適。被告上訴意旨請求從
    輕量刑云云，固無理由，雖上訴意旨未及於此，惟原判決既
    有上開可議之處，自屬無可維持，應由本院予以撤銷改判。
    又原判決係因適用法條不當而撤銷之，依刑事訴訟法第370
    條第1項但書之規定，不受不利益變更禁止原則之拘束，附
    此敘明。
二、爰審酌被告對於毒品之危害及販賣第二級毒品之違法性，當
    有明確認識，且被告身體健全，不思以正當職業謀生，詎仍
    無視法令禁制，販賣第二級毒品予牟利，戕害他人身心健康
    ，助長毒品散布流通，且危害社會治安，明知此為法所嚴禁
    ，仍鋌而走險為之，所為應予非難，惟考量被告犯後坦承犯
    行，知所悔悟，態度尚可，兼衡被告係高職畢業之智識程度
    ，與母親同住、職業為水電工等家庭狀況（見本院卷第148
    頁），販賣毒品之數量為約7兩、價格9萬元，及其犯罪之動
    機、目的、手段、品行等一切情狀，量處如主文第2項所示
    之刑。
三、按犯罪所得，屬於犯罪行為人者，沒收之；於全部或一部不
    能沒收或不宜執行沒收時，追徵其價額，刑法第38條之1第1
     項前段、第3項分別定有明文。經查，被告就本案販賣第二
    級毒品甲基安非他命之犯罪所得為9萬元（已如前述），參
    以證人李志鵬（下逕稱姓名）否認被告曾以9萬元向其購買
    甲基安非他命等語（見偵26154卷第16至17、201頁正反面）
    ，不能證明被告收取價金9萬元後交付李志鵬，且均未經扣
    案，應依刑法第38條之1第1項前段、第3項規定宣告沒收，
    於全部或一部不能沒收或不宜執行沒收時，追徵其價額。辯
    護人辯稱：依被告供稱已將所收取之買賣價金9萬元全數交
    與毒品上游李志鵬，被告無事實上處分權、不應沒收此部分
    犯罪所得云云（見本院卷第31、147、159頁），顯不可採。
據上論斷，應依刑事訴訟法第369條第1項前段、第364條、第299
條第1項，判決如主文。
本案經檢察官劉昱吟提起公訴，檢察官孫冀薇到庭執行職務。
中　　華　　民　　國　　110 　年　　4 　　月　　20　　日
                  刑事第十二庭  審判長法　官  陳如玲
                                      法　官  廖建瑜
                                      法　官  蔡如惠
以上正本證明與原本無異。
如不服本判決，應於收受送達後20日內向本院提出上訴書狀，其
未敘述上訴之理由者並得於提起上訴後20日內向本院補提理由書
（均須按他造當事人之人數附繕本）「切勿逕送上級法院」。
                                      書記官  黃郁珊
中　　華　　民　　國　　110 　年　　4 　　月　　21　　日
附錄：本案論罪科刑法條全文
修正前毒品危害防制條例第4條
製造、運輸、販賣第一級毒品者，處死刑或無期徒刑；處無期徒
刑者，得併科新臺幣 2 千萬元以下罰金。
製造、運輸、販賣第二級毒品者，處無期徒刑或 7 年以上有期
徒刑，得併科新臺幣 1 千萬元以下罰金。
製造、運輸、販賣第三級毒品者，處 7 年以上有期徒刑，得併
科新臺幣 7 百萬元以下罰金。
製造、運輸、販賣第四級毒品者，處 5 年以上 12 年以下有期
徒刑，得併科新臺幣 3 百萬元以下罰金。
製造、運輸、販賣專供製造或施用毒品之器具者，處 1 年以上7
 年以下有期徒刑，得併科新臺幣 1 百萬元以下罰金。
前五項之未遂犯罰之。